ACORDAO-COMPLETO-2465384

ACÓRDÃO 2877/2022 ATA 16/2022 - PRIMEIRA CÂMARA

VISTOS, relatados e discutidos estes autos de tomada de contas especial instaurada pelo Fundo Nacional de Saúde, em desfavor da Organização Social Civil para o Desenvolvimento Econômico-Social, anteriormente denominada Associação Canaã, e do respectivo dirigente Evangelista Nunes, em razão de não-comprovação do regular emprego dos recursos públicos federais repassados àquela entidade por meio dos Convênios 1355/2004 e 5624/2004, firmados com a União, por meio o Ministério da Saúde, cujo objeto é aquisição de unidades móveis de saúde, a serem utilizados em municípios do Estado de Rondônia.
ACORDAM os Ministros do Tribunal de Contas da União, reunidos em sessão da Primeira Câmara, ante as razões expostas pelo Relator, em:
9.1. arquivar o presente processo, sem julgamento do mérito, com fundamento no artigo 212 do Regimento Interno do TCU;
 9.2. dar ciência dessa deliberação ao Fundo Nacional da Saúde.

TOMADA DE CONTAS ESPECIAL.  Instaurado pelo Fundo Nacional de Saúde ¿ FNS / Ministério da Saúde em razão da impugnação parcial das despesas realizadas com os ecursos do Convênio nº 5624/2004 (SEI 0824406 ¿ pp. 25-42) e doConvênio n° 1355/2004 (SEI 0824388 ¿ pp. 17-34), celebrados com a Associação Canaã, atual Organização Social Civil para o Desenvolvimento EconômicoSocial (25000.029934/2018-91)

Primeira Câmara

Fundo Nacional de Saúde - MS.

3. Interessados/Responsáveis:
3.1. Responsáveis: Isaias Evangelista Nunes (XXX.910.776-XX); Organizacao Social Civil Para O Desenvolvimento Econômico-social (02.181.896/0001-88).

13.1. Ministros presentes: Benjamin Zymler (na Presidência), Walton Alencar Rodrigues (Relator) e Jorge Oliveira.
13.2. Ministro-Substituto presente: Augusto Sherman Cavalcanti.

WALTON ALENCAR RODRIGUES

Transcrevo instrução cuja proposta foi acolhida pela Secretaria de Controle Externo de Tomada de Contas Especial:
INTRODUÇÃO
	Cuidam os autos de tomada de contas especial instaurada pelo Fundo Nacional de Saúde (FNS) em desfavor da Organização Social Civil para o Desenvolvimento Econômico-Social (anteriormente denominada Associação Canaã) e do Sr. Isaías Evangelista Nunes, na condição de seu presidente à época, em razão de não comprovação da boa e regular aplicação de recursos públicos repassados a entidade no exercício de 2005, relativos à execução dos Convênios nº 1355/2004 (Siafi 507350) e nº 5624/2004 (Siafi 519104) firmados junto ao Ministério da Saúde (MS) e que visavam a aquisição de unidades móveis de saúde,  tendo em vista a impugnação parcial das despesas realizadas, conforme constatado por auditoria promovida pelo Departamento Nacional de Auditoria do Sistema Único de Saúde (Denasus) e pela Controladoria-Geral da União (CGU) junto ao ente recebedor.
HISTÓRICO
De início, cumpre destacar que ambos os convênios foram tratados em relatórios de fiscalização do Denasus e CGU no âmbito da "Operação Sanguessuga" conduzida pela Polícia Federal, sendo também objetos do Acórdão 585/2013-TCU-Plenário (peça 3, p. 478-496, destes autos, além da peça 3, pp. 22 e 38, do TC Processo 036.030/2012-0) .
A referida investigação visou apurar supostas manipulações de licitações e desvio de recursos do Fundo Nacional de Saúde (FNS) destinados à aquisição de ambulâncias em diversos municípios. Ao final, concluiu-se pela existência de esquema de fraude na aquisição de ambulâncias que se estendeu por mais de seiscentas prefeituras em praticamente todos os estados da Federação, durante pelo menos oito anos, onde foram verificados acordos para o direcionamento das licitações nos municípios, com a participação de parlamentares, prefeitos e representantes das empresas dos grupos fraudadores (peça 3, p. 484, §§ 2-3) .
O Convênio nº  1355/2004 (peça 3, p. 168-184) foi firmado em 23/7/2004 entre a Associação Canaã e a União, por intermédio do Ministério da Saúde (MS) , no montante total de R$ 600.000,00 à conta do concedente. O pacto assinado previa a aquisição de cinco unidades móveis de saúde de diferentes tipos, conforme descrito em seu plano de trabalho (peça 3, p. 154-162) , vigeria por 360 dias (até 18/7/2005) e teria que ter sua prestação de contas final apresentada em até 60 dias após o término de sua vigência (16/9/2005) .
Posteriormente, em face do atraso na liberação do montante pactuado, o ajuste foi prorrogado até 13/7/2006, delimitando o tempo para a sua apresentação de prestação de contas final até 11/9/2006 (peça 3, p. 246) .
Os recursos somente foram liberados em meados de 2005, por meio das Ordens Bancárias 2005OB903516 e 2005OB904530, no valor de R$ 300.000,00 cada uma (peça 3, p. 190) , creditadas em 28/6 e 8/8/2005 na conta específica do convênio (peça 3, pp. 192 e 200) .
A execução do objeto foi fiscalizada pelo Núcleo Estadual/RO da Divisão de Convênios/SE/Ministério da Saúde por meio de quatro inspeções, resumidas a seguir:
	a)  Relatório de Verificação in loco nº 102-1/2005 (peça 3, p. 250-262) : constatou-se que a execução do convênio não tinha ainda se iniciado. De todo modo, alertou o convenente quanto à necessidade de realização de pesquisa de mercado para evitar a ocorrência de superfaturamento;
	b) Relatório de Verificação in loco nº 26-2/2006 (peça 3, p. 288-302) : verificou-se que a convenente não tinha finalizado a execução financeira do convênio, tendo adquirido apenas duas das cinco unidades móveis de saúde ao custo de R$ 119.000,00 cada uma, em novembro de 2005 (peça 3, pp. 278, 280 e 282) .  Concluiu-se, ainda, que os dois veículos, do tipo consultório odontológico, estavam em conformidade com o plano de trabalho aprovado, mas que eles não estavam sendo utilizados. Por isso recomendou-se a distribuição dessas unidades aos municípios de Ji-Paraná/RO e Rolim de Moura/RO e a consecução das demais unidades móveis previstas junto à empresa licitante vencedora da licitação promovida pela entidade;
	c) Relatório de Verificação in loco nº 126-3/2006 (peça 3, p. 324-340) : constatou-se que a convenente não tinha finalizado a execução financeira do convênio, permanecendo apenas duas unidades móveis de saúde como adquiridas. Também não foi apresentado documentos demonstrando que essas unidades teriam sido distribuídas aos municípios de Ji-Paraná/RO e Rolim de Moura/RO. Ademais, constatou-se que a entidade convenente devolveu os valores de R$ 406.858,69 e R$ 5.060,55 ao Fundo Nacional de Saúde, referentes ao saldo do convênio não utilizado e a rendimentos de aplicação financeira; e 
	d) Relatório de Verificação in loco nº 49-4/2007 (peça 3, p. 356-372) : constatou-se que a convenente não demonstrou que as duas unidades adquiridas teriam sido distribuídas aos municípios de Ji-Paraná/RO e Rolim de Moura/RO. Além disso, concluiu-se que o convênio teria sido executado em 40% e que seus objetivos não teriam sido alcançados. Assim, propôs-se a restituição de R$ 238.000,00 (referente à aquisição das duas unidades móveis de saúde) ao FNS.
Cumpre destacar que o referido convênio também foi objeto de auditoria realizada em outubro de 2006 pela Controladoria-Geral da União conjuntamente com o Serviço de Auditoria do Ministério da Saúde no Estado de Rondônia (peça 3, p. 400-450) . 
Concluído em agosto de 2007 (peça 3, p. 450) , o Relatório de Auditoria nº 4985, resultante da referida fiscalização, assinala que as unidades móveis continuavam registradas em nome da entidade, em que pese estarem em posse das prefeituras dos municípios de Ji-Paraná/RO e Rolim de Moura/RO e ter sido firmado um termo particular de doação com esse fim (peça 3, p. 432) . A equipe de auditores também verificou que os veículos estavam sendo utilizados pelas municipalidades (peça 3, p. 446, item "b") .
Por meio desse relatório também restou caracterizada a ocorrência de dano ao erário no valor histórico de R$ 63.031,24 (peça 3, p. 448, item "IV - CONCLUSÃO") . O prejuízo originou-se da identificação de sobrepreço/superfaturamento na aquisição das duas unidades móveis de saúde, pagas em 18/11/2005 (peça 3, p. 282 e 462) , tendo cada uma o valor estimado em R$ 87.484,38 e valor efetivamente pago de R$ 119.000,00 (peça 3, pp. 462 e 464-468) .
Contudo, cabe abrir um breve parêntese para informar que, posteriormente, a metodologia utilizada para o cálculo do prejuízo na aquisição das unidades móveis de saúde foi aprimorada no âmbito do TCU, motivo pelo qual houve redução dos valores inicialmente estabelecidos pela CGU (peça 11, p. 2, §§ 8-9, do TC Processo 036.030/2012-0) .
Decorrido extenso lapso temporal, o Núcleo Estadual do Ministério da Saúde no Estado de Rondônia emitiu o Parecer GESCON nº 695/2015, de 26/5/2015, analisando a prestação de contas da entidade (peça 3, p. 498-508) . Esse documento, que não consta como assinado, informa que a CGU e o Denasus teriam caracterizado, em processo encaminhado ao TCU, prejuízo à União no valor histórico de R$ 4.262,44 decorrente da aquisição de duas unidades móveis de saúde (peça 3, p. 504) . Dessa forma, propôs-se aprovar as contas do ente em R$ 595.737,56 e reprovar em R$ 4.262,44  (peça 3, p. 506) .
Posteriormente, durante a reanálise da referida prestação de contas, emitiu-se o Parecer GESCON nº 697/2015, de 19/6/2015 (peça 3, p. 510-520) . Nesse novo parecer registrou-se a existência de uma "Planilha de Superfaturamento - TCU (fls. 423 e 437) " utilizada para demonstrar o prejuízo histórico de R$ 4.262,44 (peça 3, p. 516) . Cumpre destacar que essa planilha não foi acostada aos autos. De todo modo, o parecer também concluiu pela ocorrência de dano (peça, p. 518) .
Ato contínuo, o Sr. Isaías Evangelista Nunes, presidente da entidade, foi comunicado em 17/8/2015, recebendo cópia do Parecer GESCON nº 697/2015 que firmou entendimento pela necessidade de restituição do dano (peças 3, p. 524-526) . Ressalte-se que as justificativas apresentadas pelo responsável (peça 3, p. 528-536) não foram acatadas pelo Ministério da Saúde por "não proporcionar fato que pudesse afastar a irregularidade identificada, por se tratar de decisão e metodologia de cálculo de superfaturamento estipulada pelo Tribunal de Contas da União-TCU" (peça 3, pp. 538, 554 e 556) .
Quanto ao Convênio nº  5624/2004 (peça 4, p. 72-88) , esse foi firmado em 30/12/2004 e também tinha como participes a Associação Canaã e a União, por intermédio do Ministério da Saúde (MS) . Destinava o montante total de R$ 1.020.000,00 a sua execução, exclusivamente à conta do concedente. O pacto assinado previa a aquisição de unidades médico-odontológicas de saúde, conforme descrito em seu plano de trabalho (peça 4, pp. 50-68 e 94-104) , vigeria por 360 dias (até 25/12/2005) e teria que ter sua prestação de contas final apresentada em até 60 dias após o término de sua vigência (23/2/2006) . 
Posteriormente, o ajuste foi prorrogado até 30/7/2006, delimitando o tempo para a sua apresentação de prestação de contas final até 28/9/2006 (peça 4, p. 252) .
Ressalte-se que o plano de trabalho foi reformulado duas vezes, prevendo a aquisição de quatro ônibus médico-odontológicos de saúde (peça 4, p. 108-110) e, ao final, prevendo a aquisição de sete unidades móveis de saúde do tipo UTI móvel (peça 4, p. 132-222) .
Os recursos foram liberados em meados de 2005, por meio das Ordens Bancárias 2005OB903766 e 2005OB904531, no valor de R$ 510.000,00 cada uma (peça 4, p. 112) , creditadas em 28/6 e 8/8/2005 na conta específica do convênio (peça 4, p. 230) .
A execução do objeto foi fiscalizada pelo Núcleo Estadual/RO da Divisão de Convênios/SE/Ministério da Saúde por meio de quatro inspeções, resumidas a seguir:
	a)  Relatório de Verificação in loco nº 101-1/2005 (peça 4, p. 224-236) : constatou-se que a execução do convênio não tinha ainda se iniciado. Oportunamente, alertou o convenente quanto à necessidade de realização de pesquisa de mercado para evitar a ocorrência de superfaturamento;
	b) Relatório de Verificação in loco nº 24-2/2006 (peça 4, p. 254-268) : verificou-se que a convenente tinha executado 98% do convênio, tendo adquirido apenas sete unidades móveis de saúde ao custo de R$ 145.000,00 cada uma, em dezembro de 2005 (peça 4, pp. 370-382) .  Concluiu-se, ainda, que os veículos estavam em conformidade com o plano de trabalho aprovado (tendo como exceção os cardioversores de seis unidades) , mas que eles não estavam sendo utilizados. Por isso recomendou-se a distribuição dessas unidades aos municípios;
	c) Relatório de Verificação in loco nº 133-3/2006 (peça 4, p. 492-508) : constatou-se a existência de sete instrumentos particulares de doação favorecendo as prefeituras beneficiadas pelo recebimento das unidades móveis de saúde. Contudo, não foram apresentados documentos demonstrando que os veículos estavam registrados em nome das referidas prefeituras. Ademais, constatou-se que a entidade convenente devolveu o valor de R$ 63.099,24 ao Fundo Nacional de Saúde, referentes ao saldo do convênio não utilizado e a rendimentos de aplicação financeira. Por fim, concluiu-se que o objeto do convênio foi executado em 100% e seus objetivos foram alcançados; e 
	d) Relatório de Verificação in loco nº 48-4/2007 (peça 4, p. 532-546) : constatou-se que as sete unidades adquiridas não estavam sendo utilizadas de acordo com os objetivos do plano de trabalho aprovado, além disso não foram apresentados certificados de registro e licenciamento dos veículos em nome das prefeituras supostamente beneficiadas. Assim, propôs-se a restituição de R$ 1.015.000,00 ao FNS.
Cumpre destacar que o referido convênio também foi objeto de auditoria realizada em outubro de 2006 pela Controladoria-Geral da União conjuntamente com o Serviço de Auditoria do Ministério da Saúde no Estado de Rondônia (peça 5, p. 19-95) . 
Concluído em agosto de 2007 (peça 5, p. 101) , o Relatório de Auditoria nº 4986, resultante da referida fiscalização, registrou que apenas duas das sete unidades móveis não tinham sido transferidas às prefeituras beneficiadas, em que pese estarem em posse daquelas e terem sido firmados termos particulares de doação com esse fim (peça 5, p. 63-67) . A equipe de auditores também verificou que os veículos estavam em bom estado de conservação (peça 5, p. 67) .
Por meio desse relatório também restou caracterizada a ocorrência de dano ao erário no valor histórico de R$ 252.522,77 (peça 5, pp. 61 e 93) . O prejuízo originou-se da identificação de sobrepreço/superfaturamento na aquisição das sete unidades móveis de saúde, pagas entre 13 a 16/12/2005 (peça 5, p. 57) , decorrente da diferença do valor estimado para todos os veículos em R$ 762.477,23 e do valor efetivamente pago de R$ 1.015.000,00 (peça 5, p. 93, item "IV - CONCLUSÃO", e pp. 57 e 107-123) .
Contudo, cabe rememorar que a metodologia utilizada para o cálculo do prejuízo na aquisição das unidades móveis de saúde foi aprimorada posteriormente no âmbito do TCU, motivo pelo qual houve redução dos valores inicialmente estabelecidos pela CGU (peça 11, p. 2, §§ 8-9, do TC Processo 036.030/2012-0) .
Após extenso lapso temporal, o Núcleo Estadual do Ministério da Saúde no Estado de Rondônia emitiu o Parecer GESCON nº 984/2015, de 19/8/2015, analisando a prestação de contas da entidade (peça 5, p. 151-159) . Esse documento informa que a CGU e o Denasus teriam caracterizado, por meio de "Planilha de Superfaturamento (...) (fls. 563 a 584) " em processo encaminhado ao TCU (nota: essa planilha não foi acostada aos autos nem foi informado o referido processo) , prejuízo à União no valor histórico de R$ 83.807,43 decorrente da aquisição das unidades móveis de saúde (peça 5, p. 157) . Dessa forma, propôs-se solicitar aos responsáveis a restituição do referido valor  (peça 5, p. 157-158) .
Em 8/9/2015, O Sr. Isaías Evangelista Nunes, presidente da entidade, recebeu cópia do Parecer GESCON nº 984/2015 que firmou entendimento pela necessidade de restituição do dano (peças 5, p. 149 e 177) . Ressalte-se que as justificativas apresentadas pelo responsável (peça 5, p. 179-189) não foram acatadas pelo Ministério da Saúde por "não proporcionar fato que torne possível a situação do parecer nº 984 de 19 de agosto de 2015, em se tratando de decisão e metodologia de cálculo de superfaturamento estipulada pelo Tribunal de Contas da União-TCU" (peça 5, pp. 191 e 201) .
Posteriormente, durante a reanálise da referida prestação de contas, emitiu-se o Parecer GESCON nº 1532/2015, de 6/11/2015 (peça 5, p. 195-203) , posicionando-se pela aprovação de R$ 936.192,57 e não aprovação de R$ 83.807,43 quanto à prestação de contas do Convênio nº 5624/2004 (peça 5, p. 201) .
Diante do não saneamento das irregularidades apontadas e da não devolução dos recursos, o FNS instaurou esta tomada de contas especial em 20/2/2018 abarcando ambos os convênios (peça 3, p. 21-22) . O Relatório Completo do Tomador de Contas Especial nº 11/2018, de 21/2/2018 (peça 3, p. 1-20) , registra que o prejuízo importaria os valores históricos de R$ 4.262,44 e R$ 83.807,43, imputando a responsabilidade solidária pelo dano à Organização Social Civil para o Desenvolvimento Econômico-Social e ao Sr. Isaías Evangelista Nunes, na condição de seu presidente à época.
O Relatório de Auditoria nº 298/2019 do Ministério da Transparência e ControladoriaGeral da União (peça 3, p. 4-7) também registra essas mesmas conclusões. Após serem emitidos o Certificado de Auditoria, o Parecer do Dirigente de Controle Interno e o Pronunciamento Ministerial (peça 3, p. 8-12) , o processo foi remetido ao TCU, sendo autuado em 31/8/2019.
Fase Externa
Em instrução inaugural (peça 8, p. 5) , concluiu-se pela inexistência de eventual prejuízo ao contraditório e ampla defesa, uma vez que não houve o transcurso de mais de dez anos desde o fato gerador sem que tenha havido a notificação dos responsáveis pela autoridade administrativa federal competente (art. 6º, inciso II, c/c art. 19 da IN/TCU 71/2012, modificada pela IN/TCU 76/2016) , pois os recursos foram transferidos em 28/6 e 8/8/2005 (§§ 6 e 18) , as despesas impugnadas referem-se às datas de 18/11 e 13/12/2005 (§§ 10 e 22) e os responsáveis foram notificados sobre as irregularidades pela autoridade administrativa competente em 17/8 e 8/9/2015 (§§ 14 e 25) .
Registrou-se, ainda, que o valor atualizado do débito apurado (sem juros) em 1º/1/2017 era de R$ 166.566,84, portanto superior ao limite mínimo de R$ 100.000,00, na forma estabelecida conforme os arts. 6º, inciso I, e 19 da IN/TCU 71/2012, modificada pela IN/TCU 76/2016 (peça 8, p. 5) .
Outrossim, sintetizou-se que o tomador de contas identificou como ilícito gerador do dano as seguintes irregularidades (peça 8, p. 6-7) :
Ocorrência 1: identificação de sobrepreço/superfaturamento na aquisição de duas unidades móveis de saúde, pagas no âmbito dos recursos disponibilizados para a execução do Convênio nº  1355/2004, conforme inicialmente consignado pelo Relatório de Auditoria nº 4985, resultado de fiscalização conduzida pela Controladoria-Geral da União conjuntamente com o Serviço de Auditoria do Ministério da Saúde no Estado de Rondônia (peça 3, p. 448, item "IV - CONCLUSÃO") , e posteriormente confirmado no âmbito do Parecer GESCON nº 697/2015, de 19/6/2015 (peça 3, p. 510-520) ;
Valor histórico: R$ 4.262,44;
Dispositivos violados: ao art. 37, caput, c/c o art. 70, parágrafo único, da Constituição da República Federativa do Brasil, art. 93 do Decreto-lei 200/1967, art. 66 do Decreto 93.872/1986, arts. 60 a 64 da Lei 4.320/1964;
Responsáveis: 
- Sr. Isaías Evangelista Nunes, na condição de presidente da Associação Canaã (atual Organização Social Civil para o Desenvolvimento Econômico-Social) : como presidente da entidade, responsável e gestor dos recursos, à época, permitiu o pagamento por unidades móveis de saúde por preços superiores aos praticados pelo mercado;
- Associação Canaã (atual Organização Social Civil para o Desenvolvimento Econômico-Social) : efetuou pagamentos por unidades móveis de saúde por preços superiores aos praticados pelo mercado.
Evidência: Relatório de Auditoria nº 4985, resultado de fiscalização conduzida pela Controladoria-Geral da União conjuntamente com o Serviço de Auditoria do Ministério da Saúde no Estado de Rondônia (peça 3, p. 448, item "IV - CONCLUSÃO") e Parecer GESCON nº 697/2015, de 19/6/2015 (peça 3, p. 510-520) .
Ocorrência 2: identificação de sobrepreço/superfaturamento na aquisição de sete unidades móveis de saúde, pagas no âmbito dos recursos disponibilizados para a execução do Convênio nº 5624/2004, conforme inicialmente consignado pelo Relatório de Auditoria nº 4986, resultado de fiscalização conduzida pela Controladoria-Geral da União conjuntamente com o Serviço de Auditoria do Ministério da Saúde no Estado de Rondônia (peça 5, p. 93, item "IV - CONCLUSÃO") , e posteriormente confirmado no âmbito do Parecer GESCON nº 984/2015, de 19/8/2015 (peça 5, p. 151-159) ;
Valor histórico: R$ 83.807,43;
Dispositivos violados: ao art. 37, caput, c/c o art. 70, parágrafo único, da Constituição da República Federativa do Brasil, art. 93 do Decreto-lei 200/1967, art. 66 do Decreto 93.872/1986, arts. 60 a 64 da Lei 4.320/1964;
Responsáveis: 
- Sr. Isaías Evangelista Nunes, na condição de presidente da Associação Canaã (atual Organização Social Civil para o Desenvolvimento Econômico-Social) : como presidente da entidade, responsável e gestor dos recursos, à época, permitiu o pagamento por unidades móveis de saúde por preços superiores aos praticados pelo mercado;
- Associação Canaã (atual Organização Social Civil para o Desenvolvimento Econômico-Social) : efetuou pagamentos por unidades móveis de saúde por preços superiores aos praticados pelo mercado.
Evidência: Relatório de Auditoria nº 4986, resultado de fiscalização conduzida pela Controladoria-Geral da União conjuntamente com o Serviço de Auditoria do Ministério da Saúde no Estado de Rondônia (peça 5, p. 93, item "IV - CONCLUSÃO") , e Parecer GESCON nº 984/2015, de 19/8/2015 (peça 5, p. 151-159) .
Contudo, não foram identificados nos autos os documentos que subsidiaram ao FNS caracterizar a ocorrência de dano histórico nos valores de R$ 4.262,44 e de R$ 83.807,43  (§§ 13 e 24) . Ressalte-se que os Pareceres GESCON nº 697/2015, de 19/6/2015, e nº 984/2015, de 19/8/2015, utilizados para referenciar esses valores, remetem a planilhas de superfaturamento que não foram identificadas no processo encaminhado.
Por isso propôs-se diligenciar ao FNS para obtenção dos referidos documentos, considerando-se que esses se mostravam indispensáveis para demonstrar a situação que teria dado origem ao dano decorrente de superfaturamento/sobrepreço, nos termos do art. 5º, inciso II, da IN-TCU nº 71/2012. Tal proposta buscava obter (peça 8, p. 8-9) :
	a) cópia dos documentos e das planilhas mencionados nos Pareceres GESCON nº 697/2015, de 19/6/2015, e nº 984/2015, de 19/8/2015, utilizados para caracterizar o dano ao erário nos valores de R$ 4.262,44 e de R$ 83.807,43 no âmbito do Relatório Completo do Tomador de Contas Especial nº 11/2018 (Processo TCE nº 25000.029934/2018-91) ;
	b) justificativas quanto à adoção dos valores de referência utilizados como valores de mercado que subsidiaram o cálculo do sobrepreço/superfaturamento indicado nas compras das unidades móveis de saúde realizadas no âmbito dos referidos convênios;
	c) quaisquer novos esclarecimentos ou cópias de documentos adicionais que sejam necessários à completa caracterização do débito apontado no referido Relatório Completo do Tomador de Contas Especial nº 11/2018.
Ressalte-se que tais evidências se faziam necessárias para subsidiar a possível citação dos responsáveis e garantir que esses pudessem exercer adequadamente os seus direitos ao exercício do contraditório durante a elaboração de suas alegações de defesa.
Essa proposição foi acolhida pelo corpo diretivo da Secex-TCE (peças 9-10) , dando origem ao Ofício 9217/2019-TCU/Seproc, de 31/10/2019 (peça 11) , expedido ao FNS.
O fundo encaminhou respostas que foram arroladas às peças 15-17 e 19-20, apresentando o Ofício nº  1317/2019/DIAN/FNS/SE/MS, de 31/12/2019 (peças 16 e 19) , informando que:
	Fazendo um breve relato dos acontecimentos à época, para atendimento ao solicitado, em decorrência do Acórdão 585/2013-TCU-Plenário, o FNS recebeu um total de 928 processos físicos dos convênios e os respectivos processos de auditoria conjunta CGU/DENASUS, arrolados na Operação Sanguessuga, com a determinação de concluir a análise das prestações de contas, as quais encontravam-se sobrestadas desde 2007. Tal quantidade de processos impactou enormemente a Coordenação de Prestação de Contas do FNS e os principais desafios eram a aplicação da Metodologia de Cálculo de Superfaturamento do TCU e o reduzido quantitativo de servidores/colaboradores na CPCONT.
	O primeiro desafio foi contornado com a colaboração do próprio TCU, que prontamente forneceu ao Ministério da Saúde uma planilha gravada em CD, contendo todas as informações dos convênios arrolados na citada operação, utilizada para classificá-los conforme mencionado no Acórdão supra, e na qual, após a aplicação da metodologia, ficou demonstrado o cálculo do prejuízo ao erário, quando este efetivamente ocorreu, separando inclusive o valor da União e do convenente. Tal planilha, por ser muito extensa, contendo 1.340 linhas e 108 colunas, é completamente inviável de ser impressa e inserida em cada processo. Primeiramente ela ficou restrita às análises feitas em Brasília/DF e, posteriormente, foi repassada às Divisões de Convênios nos estados, como forma de subsídio para emissão dos pareceres, dela se extraindo os valores a serem cobrados como prejuízo ao erário decorrente do superfaturamento na aquisição das Unidades Móveis.
	Para cumprir a determinação de conclusão das análises, foi instituído um Grupo de Trabalho, consoante PT/FNS/MS nº 557, de 09/08/13, posteriormente reconstituído pela PT/FNS/MS nº 282, de 04/10/13, sendo convocados servidores dos estados para tal fim.
	Em complementação, esclarece-se que o dano ao Erário foi caracterizado mediante aplicação da metodologia de cálculo de superfaturamento estipulada pelo Tribunal de Contas da União (TCU) , constante no Acórdão 2585/2013-TCU-Plenário, in verbis:
	"Conforme a Nota Técnica 1615 da Controladoria Geral da União (peça 2) , de 10/7/2009, até aquela data haviam sido fiscalizados pela CGU/Denasus, no âmbito da Operação Sanguessuga, 1.606 convênios, dos quais 1.454 eram relativos a aquisições de UMS [Unidade Móvel de Saúde], objeto da presente representação. Mais de 90% dos relatórios de fiscalização relativos exclusivamente a aquisições de UMS encontravam-se concluídos e encaminhados ao TCU, de acordo com metodologia de cálculo do superfaturamento estabelecida pelo grupo de trabalho, e os 10% restantes em vias de serem enviados. Quanto às 152 aquisições de equipamentos hospitalares e outros objetos, a nota dava conta que não se encontravam concluídas por falta de banco de dados com preços de referência de mercado que permitissem a identificação de prejuízo nas aquisições, motivo pelo qual esse grupo constituiria uma segunda etapa do trabalho a ser encaminhado ao Tribunal posteriormente".
	Ressalta-se também que a metodologia poderá ser acessada por meio do link (Metodologia disponível em http://portal2.tcu.gov.br/portal/page/portal/TCU/comunidades/contas/tce/operacao_sanguessuga/metodologia_calculo_superfaturamento.doc) .
	Destacamos, ainda, que este FNS encontra-se à disposição para outros esclarecimentos que se fizerem necessários (...) (peça 16, p. 1, e peça 19, p. 1) 
	Cumpre registrar que o mencionado endereço eletrônico, utilizado para referenciar a metodologia de cálculo à época, não se encontra mais acessível por meio do portal do TCU (conforme resultado de consultas efetuadas em 4 e 5/6/2020) .
Contudo, a partir de leituras de outros processos de TCE relacionados à matéria, foi possível identificar o referido documento e inclui-lo à peça 23 dos autos (obs.: trata-se de cópia de documento constante da peça 137 do TC Processo 036.040/2012-6, processo de TCE instaurado para apuração de aquisição de UMS pela prefeitura municipal de Mangaratiba/RJ) .
O FNS também apresentou às peças 17 e 20 documentos contendo informações aglutinadoras de planilhas referentes a diversos convênios, mas pelos quais não se conseguiu identificar o detalhamento dos cálculos de superfaturamento/sobrepreço no âmbito dos ajustes tratados nesta TCE (Convênios nº 1355/2004 - Siafi 507350 - e nº 5624/2004 - Siafi 519104; Nota: é possível localizar referências aos números dos referidos convênios por meio de buscas textuais nesses documentos, contudo não foi possível extrair detalhamentos referentes ao cálculo do sobrepreço apontado nem referências aos danos nos valores de R$ 4.262,44 e R$ 83.807,43) .
Dessa forma, entendeu-se que o FNS não atendeu plenamente a diligência efetuada, posicionando-se pela expedição de nova diligência ao fundo, conforme registrado em instrução à peça 24:
41. De início, é importante esclarecer que o documento à peça 23 (contendo a metodologia de cálculo referenciada pelo FNS em resposta à diligência) remete a diversos e diferentes equipamentos médicos que comporiam as referidas unidades médicas de saúde (UMS) , estabelecendo para cada equipamento/fabricante o seu respectivo referencial de valor de mercado. 
42. Esse documento, por si somente, é incapaz de fornecer o valor de sobrepreço/superfaturamento em cada caso concreto de aquisição, pois ele não trata individualmente de cada compra efetuada nos diferentes municípios fiscalizados. Pois somente a partir do detalhamento da configuração de cada veículo adquirido, contrapondo-os aos valores estabelecidos na metodologia, pode-se chegar ao respectivo valor de mercado de cada UMS, pois as diferentes unidades licitadas (nos diversos municípios auditados) seguiram configurações distintas.
43. Em resumo, a metodologia referenciada (peça 23) e demais documentos encaminhados pelo FNS (peças 16-17 e 19-20) são insuficientes para caracterizar o dano apontado nesta TCE, pois eles não detalham o cálculo de sobrepreço/superfaturamento efetuado no âmbito do Relatório Completo do Tomador de Contas Especial nº 11/2018 (Processo TCE nº 25000.029934/2018-91) , referentes aos Convênios nº 1355/2004 (Siafi 507350) e nº 5624/2004 (Siafi 519104) .
44. Ressalte-se que o FNS também não justificou a ocorrência de dano histórico nos valores de R$ 4.262,44 e de R$ 83.807,43, obtidos por meio de planilhas referenciadas nos Pareceres GESCON nº 697/2015, de 19/6/2015, e nº 984/2015, de 19/8/2015, nem encaminhou cópias dessas planilhas, conforme solicitado em diligência.
45. Tais informações são indispensáveis para demonstrar a situação que teria dado origem ao dano e à sua ocorrência, nos termos do art. 5º, inciso II, da IN-TCU nº 71/2012. 
46. Por isso, propõe-se efetuar nova diligência ao FNS, esclarecendo à entidade quanto aos motivos de não atendimento à diligência anteriormente expedida. (peça 24; destaques no original) 
Essa proposição foi acolhida pela Secex-TCE (peças 25-26) , dando origem à expedição do Ofício 28327/2020-TCU/Seproc, de 9/6/2020 (peça 27) .
Em resposta à nova diligência, o FNS apresentou, em 5/8/2020, os documentos acostados às peças 29-50.
EXAME TÉCNICO
Em resposta, o Fundo Nacional da Saúde apresentou diversos documentos (peças 29-50) , parte repetidos. A seguir, apresenta-se a síntese das principais informações extraídas desses documentos:
Quadro 1 - Documentos encaminhados pelo FNS em resposta ao Ofício nº 28.327/2020-TCU/Seproc (peça 27) .
	Documento
	Peças
	Síntese das principais informações apresentadas

	OFÍCIO 603/2020/DIAN/FNS/SE/MS
	29-30
	Considerando a complexidade da análise da matéria, e tendo em vista a situação atual, referente à Pandemia do Coronavírus (COVID-19) , solicitou a prorrogação de prazo pelo período de 120 dias (cento e vinte dias) para atendimento da presente diligência (peça 29, p. 1-2) .

	OFÍCIO 742/2020/DIAN/FNS/SE/MS
	31 e 41
	Resumiu o Plano de Trabalho aprovado e executado pelo convenente (peça 31, p. 1-2, §§ 1-8) .
Referendou os superfaturamentos/sobrepreços apontados, reapresentando parte das planilhas anteriormente encaminhadas às peças 17 e 20, mas de forma contextualizada apenas aos Convênios nº 1355/2004 (Siafi 507350) e nº 5624/2004 (Siafi 519104) para melhor entendimento, permitindo verificar quais partes daquelas planilhas teriam tratado do superfaturamento/sobrepreço apontado (peça 31, p. 2-3, § 9) .
Esclareceu que a planilha utilizada se refere tão somente ao superfaturamento/sobrepreço, assim, para os convênios em que foram constatadas outras irregularidades/impropriedades durante a sua execução, tais como: não devolução de saldos/rendimentos, não aplicação dos recursos e demais constatações, nesses casos as prestações de contas foram reanalisadas minuciosamente pelos analistas de prestação de contas, além de superfaturamento/sobrepreço (peça 31, p. 3, § 11) .
Afirma que, para um atendimento mais detalhado quanto à realização de análise individualizada de cada compra efetuada nos diferentes municípios investigados, só seria possível se o procedimento fosse demandado à Superintendência Estadual do Ministério da Saúde em Rondônia - SEMS/RO, dependendo do desarquivamento do processo (arquivado naquela área) , com vistas à reanálise do processo, bem como avaliação da metodologia utilizada à época que resultou no respectivo valor de mercado de cada Unidade Móvel de Saúde, possibilitando eventual caracterização da ocorrência de sobrepreço/superfaturamento (peça 31, p. 3, §§ 12-13) .
Comunica, ainda, o redirecionamento da presente demanda à SEMS/RO, para desarquivamento dos autos, a fim de possibilitar a reanálise do processo, em atendimento e complementação das informações ora prestadas (peça 31, p. 3, § 15) .

	Tela do SIAFI referente ao Convênio nº 1355/2004 (Siafi 507350) 
	32 e 45
	Tela do SIAFI referente ao Convênio nº 1355/2004 (Siafi 507350) , registrando a inadimplência do convenente.

	PARECER GESCON nº 1006 de 05/12/2016, do Núcleo Estadual/RO
	33 e 49
	Remete ao Acórdão 585/2013-TCU-Plenário classificando o Convênio. nº 1355/2004 (Siafi 507350) como "DEVOLVER - DÉBITO < 23 MIL" (peça 33, p. 4) . O parecer propõe a não aprovação de R$ 4.262,44 das contas do convênio (peça 33, p. 4-5) .

	PARECER GESCON Nº 697 de 19/06/2015, do Núcleo Estadual/RO
	34 e 50
	Trata do Convênio nº 1355/2004, remetendo à existência de uma "Planilha de Superfaturamento - TCU (fls. 423 e 437) " utilizada para demonstrar o prejuízo histórico de R$ 4.262,44 (peça 34, p. 4) . Nota: este parecer já constava dos autos, à peça 3, p. 510-520, tendo sido referenciado no parágrafo 13 desta instrução.

	Tela do SIAFI referente ao Convênio nº 5624/2004 (Siafi 519104) 
	35 e 44
	Tela do SIAFI referente ao Convênio nº 5624/2004 (Siafi 519104) , registrando a inadimplência do convenente.

	PARECER GESCON nº 1005 de 05/12/2016, do Núcleo Estadual/RO
	36 e 47
	Remete ao Acórdão 585/2013-TCU-Plenário classificando o Convênio nº 5624/2004 (Siafi 519104) como "DEVOLVER - DÉBITO < R$75 MIL" (peça 36, p. 4) . O parecer propõe a não aprovação de R$ 83.807,43 das contas do convênio (peça 36, p. 4-5) .

	PARECER GESCON nº 984 de 19/08/2015, do Núcleo Estadual/RO
	37 e 48
	Trata do Convênio nº 5624/2004 (Siafi 519104) , remetendo à existência de uma "Planilha de Superfaturamento (...) (fls. 563 a 584) " utilizada para demonstrar o prejuízo histórico de R$ 83.807,43 (peça 37, p. 4) . Nota: este parecer já constava dos autos, à peça 5, p. 151-159, tendo sido referenciado no parágrafo 24 desta instrução.

	Extrato gerencial do Convênio nº 1355/2004 (Siafi 507350) 
	38 e 46
	Extrato com informações gerenciais e consolidadas de acompanhamento do convênio.

	Extrato gerencial do Convênio nº 5624/2004 (Siafi 519104) 
	39 e 43
	Extrato com informações gerenciais e consolidadas de acompanhamento do convênio.

	Comprovante de entrega de documentos junto ao TCU
	40
	Extrato referenciando os documentos apresentados pelo FNS.

	Parecer Administrativo/CGAUD /DENASUS/SGEP/MS nº 6, de 04/05/2016
	42
	Trata de solicitação de manifestação quanto à situação do Convênio nº 5624/2004 (Siafi 519104) à época, tendo em vista a não aprovação do convênio (peça 42, p. 1) . Ao final, o parecer registra proposta de encaminhar informações à direção do Denasus (peça 42, p. 5) .

Quanto ao detalhamento do cálculo do superfaturamento/sobrepreço, principal item questionado em diligências, cumpre esclarecer que o FNS reapresentou parte das planilhas anteriormente encaminhadas às peças 17 e 20, mas de forma contextualizada apenas aos Convênios nº 1355/2004 (Siafi 507350) e nº 5624/2004 (Siafi 519104) para melhor entendimento, permitindo verificar quais partes daquelas planilhas teriam tratado do superfaturamento/sobrepreço apontado (peça 31, p. 2-3, § 9) . 
A seguir, transcreve-se excerto da manifestação do FNS quanto à explicação do cálculo e valores apresentados (peça 31) :
9. Com relação ao item 2.1 do OFÍCIO 28327/2020-TCU/Seproc, a informação de que a planilha "é incapaz de fornecer o valor de sobrepreço/superfaturamento em cada caso concreto de aquisição de unidade médica de saúde (UMS) , pois o referido documento não tratou individualmente de cada compra efetuada nos diferentes municípios investigados (...) ", após verificação da planilha em questão, constatou-se que:
a) A planilha dispõe das informações básicas dos Convênios nº 5624/2004 e 1355/2004, nas colunas que vão de A a P. Nelas, é possível identificar o número do convênio, do SIAFI, data de celebração e fim da vigência, bem como a identificação do convenente e CNPJ;
b) Nas colunas de S a AF, constam as informações dos modelos de veículos adquiridos nos referidos convênios, especificados nas Notas Fiscais. A planilha elaborada pelo TCU informa marca, modelo, placa, chassi, Renavam, ano de aquisição e fabricação, número na Tabela Fipe. Importante destacar que as informações estão de acordo com o constatado em Relatório de Verificação In Loco e Relatório de Auditoria do DENASUS;
c) No que tange às colunas AG a AK, pode-se verificar o valor de acordo com a tabela Fipe dos veículos, inclusive com os valores de transformação e de equipamentos agregados nas unidades móveis;
d) Nas colunas que vão da AM a AQ, foi feito o levantamento dos valores de mercado dos veículos, individualmente, também constando os valores de transformação e de equipamentos agregados aos veículos. Especificamente na coluna AQ, é possível visualizar o consolidado do Valor Total de Mercado das Unidades Móveis, valor esse que deveria ser, na metodologia, ressarcido pelo convenente;
e) A coluna AZ detalha o valor pago, executado pelo convenente e a coluna BK mostra o prejuízo ou superfaturamento em cada veículo adquirido no convênio. Abaixo, seguem planilhas para melhor entendimento:
Ou seja, o total do prejuízo nas aquisições de veículos no Convênio nº 5624/2004 é de R$ 83.807,43 (oitenta e três mil oitocentos e sete reais e quarenta e três centavos) e no Convênio nº 1355/2004 de R$ 4.262,43 (quatro mil duzentos e sessenta e dois reais e quarenta e três centavos) , conforme apresentado na planilha.
f) É necessário informar também que as colunas CU e CV demonstram, inclusive, o prejuízo referente ao aporte de Contrapartida Extra, que no caso do Convênio nº 5624, foi demonstrado prejuízo também relacionado ao convenente, no entanto, esta não foi considerada tendo em vista que a Contrapartida Extra se refere, em sua totalidade, aos rendimentos resultantes de recurso oriundo de repasse pelo Ministério da Saúde;
g) A Coluna CM informa os valores devolvidos pelo convenente aos cofres públicos.
h) Por fim, com relação às compras por município, esclarece-se que os valores dispostos na planilha são individualizados, levando em consideração a tabela Fipe da região/localidade de compra.
10. No que se refere ao item 2.2 do OFÍCIO 28327/2020-TCU/Seproc, onde destaca-se que "os documentos encaminhados em resposta ao Ofício 9217/2019 TCU/Seproc, de 31/10/2019, mostraram-se insuficientes para caracterizar o dano apontado pelo FNS/MS, pois eles não detalham o cálculo de sobrepreço/superfaturamento efetuado no âmbito do Relatório Completo do Tomador de Contas Especial nº 11/2018 (...) ", foi verificado que na planilha disponibilizada pelo TCU os valores de transformação e de equipamentos agregados nas unidades móveis estão com seu valor cheio, no entanto, cabe lembrar que o Tribunal de Contas da União concluiu que houve superfaturamento com base nos registros do Relatório de Fiscalização do DENASUS/CGU e na ferramenta de Cálculo de Prejuízo Estimado de UMS, elaborada pela Controladoria-Geral da União, e que, conforme informações do próprio DENASUS no processo (SEI 0015917002) , a metodologia do cálculo do prejuízo foi aprimorada, motivo pelo qual os valores cobrados anteriormente são diferentes dos atuais valores apontados pelo TCU.
11. Esclarece-se que a planilha utilizada se refere tão somente ao superfaturamento/sobrepreço, assim, para os convênios em que foram constatadas outras irregularidades/impropriedades durante a sua execução, tais como: não devolução de saldos/rendimentos, não aplicação dos recursos e demais constatações, nesses casos as prestações de contas foram reanalisadas minuciosamente pelos analistas de prestação de contas, além de superfaturamento/sobrepreço.
12. Dito isto, para um atendimento mais detalhado acerca do item 2.1, quanto à realização de análise individualizada de cada compra efetuada nos diferentes municípios investigados, este FNS destaca que a medida só seria possível se o procedimento fosse demandado à Superintendência Estadual do Ministério da Saúde em Rondônia - SEMS/RO, dependendo do desarquivamento do processo (arquivado naquela área) , com vistas à reanálise do processo, bem como avaliação da metodologia utilizada à época que resultou no respectivo valor de mercado de cada Unidade Móvel de Saúde, possibilitando eventual caracterização da ocorrência de sobrepreço/superfaturamento. Ocorre que tal procedimento, na visão deste este FNS, é complexo, seja pelo tempo transcorrido desde a ocorrência dos fatos, seja pelo cenário atual de pandemia, que demanda todos os esforços administrativos ao combate do Coronavírus (COVID-19) , e com diversos agentes trabalhando remotamente, conforme já exposto por meio do OFÍCIO Nº 603/2020/DIAN/FNS/SE/MS (0015412052) (peça 31, p. 2-3; destaques no original) 
Dessa leitura, conclui-se que os valores que compuseram os superfaturamentos/sobrepreços apontados pelo FNS, no âmbito do Relatório Completo do Tomador de Contas Especial nº 11/2018 (peça 3, p. 1-20) , ainda não se encontram suficientemente detalhados. 
Pois não constam dos autos as listas dos componentes que compuseram cada UMS alegada com sobrepreço nem os valores pagos por esses itens, muito menos os preços paradigma de cada um desses componentes. São apresentados apenas os aparentes valores "cheios" dessas UMS.
Entende-se que tal detalhamento se faz necessário para subsidiar uma possível citação dos responsáveis e garantir que esses possam exercer adequadamente os seus direitos ao contraditório durante a elaboração de suas alegações de defesa. Pois não se considera razoável efetuar a citação dos mesmos apenas baseando-se em planilhas contendo valores consolidados e que não se fazem acompanhadas das sistemáticas de cálculo utilizadas.
Pois, em que pese competir aos gestores de recursos públicos, em sede de prestação de contas, demonstrar que empregaram corretamente os recursos que lhe foram confiados em razão de previsão legal (arts. 70, parágrafo único, da Constituição Federal, 93 do Decreto-Lei nº 200/1967 e 66 e 145 do Decreto nº 93.872/1986) , entende-se que, pelo fato de o caso em tela se tratar precipuamente de resultados de fiscalização, cabe a parte que arguiu a ocorrência de dano demonstrar o acometimento das irregularidades que o ensejaram. 
Mas não é somente isso.
Cumpre rememorar que o processo remete a fatos que aconteceram há quase quinze anos (aquisições e prestações de contas ocorridas entre 2005 e 2006) , sendo que a não aprovação das contas do convenente nos dois convênios, efetuada por meio da emissão dos Pareceres GESCON nº 695/2015 e nº 984/2015, ocorreu quase dez anos após a execução dos ajustes (em 2015) . Assim, a princípio, pode-se depreender que o longo tempo decorrido (o qual teve como principal causador os próprios órgãos da administração pública) aumenta as chances de ocorrência de prejuízo dos convenentes quanto ao pleno exercício dos seus direitos de contraditório e ao devido processo legal.
Não por outro motivo o art. 6º, II, da IN TCU 71/2012 dispensa a instauração da tomada de contas especial quando houver transcorrido prazo superior a dez anos entre a data provável de ocorrência do dano e a primeira notificação dos responsáveis pela autoridade administrativa competente.
Também não se mostra razoável acolher o pedido de prorrogação de prazo efetuado pelo FNS (peça 29) , com vistas ao fundo solicitar à Superintendência Estadual do Ministério da Saúde em Rondônia (SEMS/RO) o saneamento do processo, visto que o próprio FNS reconhece que se trata de uma unidade estadual descentralizada que não lhe é subordinada hierarquicamente (peça 29, p. 2, e peça 31, p. 3, § 13) . Ou seja, não há garantia de atendimento tempestivo à essa demanda.
Desse modo, considerando todo o exposto quanto à insuficiência da demonstração de sobrepreço/superfaturamento pelo FNS e ao longo tempo decorrido dos fatos apurados neste processo de TCE, entende-se que o TCU deve decidir pelo arquivamento do presente feito, sem julgamento de mérito.
CONCLUSÃO
 Em face das análises efetuadas na seção "Exame Técnico", propõe-se o arquivamento do presente processo, sem julgamento do mérito, por ausência de pressupostos de constituição e de desenvolvimento válido e regular, com fundamento no art. 212 do RI/TCU.
PROPOSTA DE ENCAMINHAMENTO
Diante do exposto, submetemos os autos à consideração superior, propondo ao Tribunal:
	a) arquivar o presente processo, sem julgamento do mérito, por ausência de pressupostos de constituição e de desenvolvimento valido e regular, com fundamento no art. 212 do RI/TCU;
b) dar ciência dessa deliberação ao Fundo Nacional da Saúde.
O Ministério Público junto ao TCU divergiu da proposta da Unidade Técnica, consoante parecer a seguir reproduzido:
Trata-se de tomada de contas especial instaurada pelo Fundo Nacional de Saúde em desfavor da Organização Social Civil para o Desenvolvimento Econômico-Social (antes denominada Associação Canaã) e do Senhor Isaías Evangelista Nunes, na condição de seu presidente, em razão da não comprovação da boa e regular aplicação de recursos públicos repassados à entidade relativos à execução dos Convênios n.º 1355/2004 e n.º 5624/2004, firmados com o Ministério da Saúde, e que visavam a aquisição de unidades móveis de saúde, conforme constatação de auditoria realizada pelo Departamento Nacional de Auditoria do Sistema Único de Saúde (Denasus) e pela Controladoria-Geral da União (CGU) .
2.	Os convênios estiveram incluídos na "Operação Sanguessuga", conduzida pela Polícia Federal, investigação que visou apurar supostas manipulações de licitações e desvio de recursos do Fundo Nacional de Saúde destinados à aquisição de ambulâncias em diversos municípios. Foi também objeto do Acórdão 585/2013-TCU-Plenário, processo de Representação que tratou de Relatórios de Fiscalização encaminhados pelo Denasus e pela CGU no âmbito da referida operação.
3.	O Convênio n.º 1355/2004 foi firmado em 23/7/2004 no montante de R$ 600.000,00, à conta do concedente, e previa a aquisição de cinco unidades móveis de saúde de diferentes tipos. Sua vigência, após prorrogação, foi até 13/7/2006, com prazo para apresentação de prestação de contas até 11/9/2006. Os recursos foram liberados por meio de duas ordens bancárias de R$ 300.000,00, creditados na conta do convênio em 28/6/2005 e 8/8/2005.
4.	De outra parte, o Convênio n.º 5624/2004 foi firmado em 30/12/2004 no montante de R$ 1.020.000,00, à conta do concedente, e previa a aquisição de quatro ônibus médico-odontológicos. Com a reformulação do plano de trabalho, passou a prever a aquisição de sete unidades móveis de saúde do tipo UTI móvel. Sua vigência, após prorrogação, foi até 30/7/2006, com prazo para apresentação de prestação de contas até 28/9/2006. Os recursos foram liberados por meio de duas ordens bancárias de R$ 510.000,00, creditados na conta do convênio em 28/6/2005 e 8/8/2005.
5.	Como informado nos autos, depois de quatro inspeções realizadas em cada convênio pelo Núcleo Estadual/RO da Divisão de Convênios/SE/Ministério da Saúde, bem como de auditoria realizada em outubro de 2006 pela Controladoria-Geral da União conjuntamente com o Serviço de Auditoria do Ministério da Saúde no Estado de Rondônia (cf. Relatórios de Auditoria n.º 4985 e n.º 4986, concluídos em agosto de 2007) , foi constatado que:
		- em relação ao Convênio n.º 1355/2004, foram adquiridas apenas duas unidades móveis de saúde, ao custo de R$ 119.000,00 cada uma. Embora continuassem registradas em nome da entidade, foram distribuídas aos municípios de Ji-Paraná/RO e Rolim de Moura/RO, encontrando-se em utilização. No entanto, restou caracterizada a ocorrência de dano ao erário no valor histórico de R$ 63.031,24, decorrente de sobrepreço/superfaturamento na aquisição das duas unidades móveis de saúde.
		- em relação ao Convênio n.º 5624/2004, foram adquiridas sete unidades móveis de saúde, ao custo de R$ 145.000,00 cada uma. Embora duas das sete unidades móveis não tivessem sido transferidas às prefeituras beneficiadas, todas já estavam na posse delas, tendo sido verificado bom estado de conservação dos veículos. No entanto, restou caracterizada a ocorrência de dano ao erário no valor histórico de R$ 252.522,77, decorrente de sobrepreço/superfaturamento na aquisição das sete unidades móveis de saúde.
6.	A análise da prestação de contas da entidade somente veio a ocorrer em 2015. No caso do Convênio n.º 1355/2004, por meio dos Pareceres GESCON n.º 695/2015 (peça 3, pp. 498-508) , de 26/5/2015, e GESCON n.º 697/2015 (peça 3, pp. 510-520) , de 19/6/2015, que concluíram pela ocorrência de dano ao erário no valor de R$ 4.262,44. No caso do Convênio n.º 5624/2004, por meio dos Pareceres GESCON n.º 984/2015 (peça 5, pp. 151-159) , de 19/8/2015, e GESCON n.º 1532/2015 (peça 5, pp. 195-203) , de 6/11/2015, que fixaram prejuízo à União no valor histórico de R$ 83.807,43. O Senhor Isaías Evangelista Nunes foi notificado dos pareceres, porém não teve suas justificativas acatadas pelo Ministério da Saúde.
7.	Diante do não saneamento das irregularidades e da não devolução dos recursos, foi instaurada a presente TCE. O Relatório Completo do Tomador de Contas Especial (peça 3, pp. 1-20) , de 21/2/2018, concluiu que o prejuízo importaria nos valores históricos de R$ 4.262,44 e R$ 83.807,43, sob responsabilidade solidária da Organização Social Civil para o Desenvolvimento Econômico-Social e do Senhor Isaías Evangelista Nunes, presidente da entidade à época dos fatos. A Controladoria-Geral da União chegou às mesmas conclusões por meio de Relatório de Auditoria, Certificado de Auditoria e Parecer do Dirigente de Controle Interno (peça 2, pp. 4-11) .
8.	No TCU, em instrução inaugural (peça 8) , devido à falta de identificação nos autos, propôs-se realizar diligência ao FNS para obtenção de cópia dos documentos e planilhas mencionados nos Pareceres GESCON n.º 697/2015 e n.º 984/2015, utilizados para caracterizar o dano nas quantias de R$ 4.262,44 e de R$ 83.807,43, além de justificativas quanto à adoção dos valores de referência utilizados como valores de mercado que subsidiaram o cálculo do sobrepreço/superfaturamento nas compras das unidades móveis de saúde. No entendimento da Unidade Técnica, somente a partir de tais evidências seria possível citar os responsáveis e garantir o direito ao adequado contraditório.
9.	Encaminhados pelo FNS os documentos das peças 15-17 e 19-20, a Secex-TCE não conseguiu identificar o detalhamento dos cálculos de superfaturamento/sobrepreço dos convênios tratados nestes autos. Decidiu-se, portanto, expedir nova diligência ao Fundo, nos termos da instrução da peça 24. Em nova resposta, o FNS encaminhou os documentos das peças 29-50, examinados pela Unidade Instrutiva à peça 52.
10.	Mesmo com a documentação remetida da segunda diligência, a Secex-TCE concluiu que os valores dos superfaturamentos/sobrepreços apontados pelo FNS ainda não se encontravam suficientemente detalhados, ou seja, as planilhas de valores consolidados não vieram acompanhadas das sistemáticas de cálculo utilizadas.
11.	Nesse sentido, a instrução técnica avaliou que, pelo fato de já ter decorrido um longo tempo desde a ocorrência dos fatos apurados nesta TCE (aquisições e prestações de contas ocorridas entre 2005 e 2006) , além de a análise das contas ter ocorrido quase dez anos após a execução dos ajustes (pareceres de 2015) , a proposta mais adequada é a de arquivamento do presente processo, sem julgamento do mérito, por ausência de pressupostos de constituição e de desenvolvimento válido e regular, com fundamento no art. 212 do Regimento Interno/TCU.
12.	Assiste razão à Secex-TCE em relação ao prejuízo à defesa dos responsáveis, que ainda não foram citados no processo, a despeito de já ter se passado quinze anos da data dos fatos irregulares. Em caso de superfaturamento, sem que haja um detalhamento do cálculo dos valores envolvidos, com especificações técnicas objetivas dos itens impugnados e suas composições, não há como garantir que o responsável terá informações suficientes ou condições para promover sua defesa, o que poderá levar a uma condenação equivocada, abrindo espaço para questionamentos em fase recursal ou mesmo por provocação judicial, por indevida limitação ao exercício do contraditório e ampla defesa.
13.	Ao propor a realização de duas diligências saneadoras ao FNS, a Secex-TCE agiu com o devido zelo na apuração do sobrepreço das Unidades Móveis de Saúde, procurando se cercar das necessárias cautelas para que a imputação de dano ocorresse com base em elementos mais definitivos quanto aos custos incorridos e valores de referências dos veículos adquiridos. O trecho abaixo da instrução sintetiza as legítimas preocupações da Unidade Instrutiva.
47. Pois não constam dos autos as listas dos componentes que compuseram cada UMS alegada com sobrepreço nem os valores pagos por esses itens, muito menos os preços paradigma de cada um desses componentes. São apresentados apenas os aparentes valores "cheios" dessas UMS.
48. Entende-se que tal detalhamento se faz necessário para subsidiar uma possível citação dos responsáveis e garantir que esses possam exercer adequadamente os seus direitos ao contraditório durante a elaboração de suas alegações de defesa. Pois não se considera razoável efetuar a citação dos mesmos apenas baseando-se em planilhas contendo valores consolidados e que não se fazem acompanhadas das sistemáticas de cálculo utilizadas.
14.	Mencione-se, nesse sentido, o art. 8.º da IN/TCU n.º 71/2012, que estabelece que a quantificação do débito far-se-á mediante verificação, quando for possível quantificar com exatidão o real valor devido. Como alternativa, poderá ser utilizada estimativa, quando, por meios confiáveis, apurar-se quantia que seguramente não excederia o real valor devido. No caso destes autos, não há dados e/ou informações, mesmo após obtidas respostas às diligências, que deem respaldo à quantificação precisa do débito ou confiabilidade quanto à adoção motivada de um valor estimado.
15.	Embora a instrução técnica da peça 52 tenha tratado com adequação e suficiência os elementos que norteiam a presente TCE, obstando a realização de citações sem respaldo na quantificação correta do dano, devido ao longo transcurso de tempo desde os fatos irregulares, entende-se necessário complementar a análise destes autos com o exame da ocorrência ou não da prescrição das pretensões punitiva e de ressarcimento do TCU, tendo em vista que, se ela for verificada, o fundamento da proposta de arquivamento poderá ser diverso.
16.	Relativamente à questão da prescrição nos processos do TCU, a matéria foi objeto de repercussão geral admitida pelo Supremo Tribunal Federal no Recurso Extraordinário 636.886 (tema 899) . A decisão do julgamento foi publicada em 20/4/2020, enunciando-se a tese de que "é prescritível a pretensão de ressarcimento ao erário fundada em decisão de Tribunal de Contas".
17.	Diante deste novo cenário, deve ser analisada a questão da prescrição levando-se em conta o recente pronunciamento do STF, com o fim de verificar a aplicação, à hipótese dos autos, do novo entendimento firmado sobre o sentido e alcance do art. 37, § 5.º, da Constituição Federal.
Prescritibilidade da pretensão de ressarcimento fundada em decisão de Tribunal de Contas
18.	Como mencionado, a matéria foi objeto de repercussão geral admitida pelo Supremo Tribunal Federal no Recurso Extraordinário 636.886 (tema 899) . Por ocasião do julgamento do RE, foi fixado o entendimento de que "é prescritível a pretensão de ressarcimento ao erário fundada em decisão de Tribunal de Contas".
19.	Para melhor compreensão do alcance dessa tese, cumpre transcrever trecho do voto condutor daquele julgamento, da lavra do Ministro Relator Alexandre de Moraes:
	"Em conclusão, nos termos das fundamentações e decisões Plenárias do SUPREMO TRIBUNAL FEDERAL, somente são imprescritíveis as ações de ressarcimento ao erário fundadas na prática de ato de improbidade administrativa doloso tipificado na Lei de Improbidade Administrativa Lei 8.429/1992 (TEMA 897) . Em relação a todos os demais atos ilícitos, inclusive àqueles atentatórios à probidade da administração não dolosos e aos anteriores à edição da Lei 8.429/1992, aplica-se o TEMA 666, sendo prescritível a ação de reparação de danos à Fazenda Pública.
	Entendo que, as razões que levaram a maioria da CORTE a estabelecer excepcional hipótese de imprescritibilidade, no tema 897, não estão presentes em relação as decisões do Tribunal de Contas que resultem imputação de débito ou multa, e, que, nos termos do §3º, do artigo 71 da CF, tem eficácia de título executivo; sendo, portanto, prescritível a pretensão de ressarcimento ao erário fundada nessas decisões; uma vez que, (a) a Corte de Contas, em momento algum, analisa a existência ou não de ato doloso de improbidade administrativa; (b) não há decisão judicial caracterizando a existência de ato ilícito doloso, inexistindo contraditório e ampla defesa plenos, pois não é possível ao imputado defender-se no sentido da ausência de elemento subjetivo.
	Ressalte-se, ainda, que, com base nas decisões do Tribunal de Contas, paralelamente à ação de execução, será possível o ajuizamento de ação civil de improbidade administrativa para, garantido o devido processo legal, ampla defesa e contraditório, eventualmente, condenar-se o imputado, inclusive a ressarcimento ao erário, que, nos termos da tese fixada no TEMA 897, será imprescritível."
20.	Não resta dúvida, portanto, que o STF sedimentou o entendimento de que são prescritíveis as pretensões de ressarcimento fundadas em decisões do TCU, excepcionando apenas aquelas ações que configurem atos de improbidade administrativa dolosos tipificados na Lei n.º 8.429/92.
21.	Impende salientar que o instituto da repercussão geral apresenta o chamado efeito multiplicador, ou seja, o de possibilitar que o Supremo Tribunal Federal decida uma única vez e que, a partir dessa decisão, os processos idênticos sejam atingidos. No regime da repercussão geral introduzido pela Emenda Constitucional n.º 45/2004, o STF divulga previamente a conclusão sobre a questão constitucional controversa exatamente para possibilitar sua utilização imediata como orientação aos demais órgãos julgadores, sendo certo que esse efeito erga omnes também atinge o TCU na apreciação das matérias de sua competência.
22.	Não se olvide ainda do entendimento consolidado da Suprema Corte no sentido de que a existência de precedente firmado pelo Plenário autoriza o julgamento imediato de causas que versem sobre o mesmo tema, independentemente da publicação ou do trânsito em julgado do "leading case" (ARE 673.256-AgR, rel. Min. Rosa Weber; ARE 930.647-AgR/PR, rel. Min. Roberto Barroso; RE 611.683-AgR/DF, rel. Min. Dias Toffoli, entre outros) .
23.	Adicionalmente, deve ser considerado que a prescrição e a decadência são matérias de ordem pública que podem ser arguidas em qualquer tempo e grau de jurisdição e, inclusive, ser reconhecidas de ofício pelo julgador, o que nos leva à convicção de que o novo entendimento veiculado pelo RE 636.886 (tema 899) tem aplicação imediata a todos os processos em curso no TCU, independentemente da época da ocorrência dos fatos.
Prescritibilidade das pretensões reparatória e executória
24.	Embora a controvérsia dirimida no RE 636.886 tenha sido circunscrita à prescrição ocorrida no curso da execução, quando o dano ao erário já havia sido objeto de acertamento, materializado em acórdão condenatório proferido pelo TCU, é necessário considerar as razões essenciais da decisão, para identificar seus reflexos também no que diz respeito à prescrição reparatória.
25.	Observa-se que, para resolver a lide, o STF concluiu que a ressalva constante da parte final do art. 37, § 5.º, da Constituição Federal ("ressalvadas as respectivas ações de ressarcimento") não criou uma hipótese de imprescritibilidade apta a alcançar as decisões dos Tribunais de Contas. É o que se depreende do seguinte trecho do Voto do Ministro Alexandre de Moraes:
	"A ressalva que permaneceu no § 5º do art. 37 da CF (ressalvadas as respectivas ações de ressarcimento) , mesmo após a retirada da expressão QUE SERÃO IMPRESCRITÍVEIS [expressão excluída por emenda do Plenário quando da apresentação do Projeto de Constituição da Comissão de Sistematização], teve por finalidade evitar, principalmente, uma anomia em relação à possibilidade de ressarcimento ao erário em face de responsabilização pela prática de eventuais atos ilícitos, enquanto ainda não tipificados pela lei exigida no § 4º do art. 37 da CF como atos de improbidade administrativa.
	A ressalva prevista no § 5º do art. 37 da CF não pretendeu estabelecer uma exceção implícita de imprescritibilidade, mas obrigar constitucionalmente a recepção das normas legais definidoras dos instrumentos processuais e dos prazos prescricionais para as ações de ressarcimento do erário, inclusive referentes a condutas ímprobas, mesmo antes da tipificação legal de elementares do denominado ato de improbidade (Decreto 20.910/1932, Lei 3.164/1957, Lei 3.502/1958, Lei 4.717/1965, Lei 7.347/1985, Decreto-Lei 2.300/1986) ; mantendo, dessa maneira, até a edição da futura lei e para todos os atos pretéritos, a ampla possibilidade de ajuizamentos de ações de ressarcimento."
26.	Ocorre que, no âmbito do processo perante o TCU, a proteção do art. 37, § 5.º, da CF, era a fonte utilizada na defesa da imprescritibilidade tanto na fase condenatória como no curso da execução dos títulos extrajudiciais consubstanciados nos seus acórdãos.
27.	Nesse diapasão, é forçoso concluir que também é prescritível a pretensão de ressarcimento exercida pelo TCU com o fim de apurar a ocorrência de prejuízo ao erário e condenar o agente que lhe deu causa. Essa conclusão resulta das razões de decidir utilizadas na paradigmática decisão da Corte Suprema, que delimitaram o sentido e o alcance da ressalva contida no art. 37, § 5.º, da Constituição Federal.
Regras prescricionais aplicáveis
28.	Na situação específica do RE 636.886, que tratou da prescrição da pretensão ressarcitória na fase de execução de julgado do TCU, o STF aplicou as regras de prescrição contidas na Lei de Execução Fiscal (conjugada com os dispositivos pertinentes do Código Tributário Nacional) .
29.	As regras da Lei de Execução Fiscal, no entanto, não se prestam a disciplinar a prescrição da pretensão reparatória do TCU na fase anterior à formação do respectivo título executivo extrajudicial consubstanciado em seu acórdão condenatório.
30.	Ocorre que não há norma legal específica que discipline a prescrição no processo de controle externo, o que faz necessária a utilização da analogia para suprir essa lacuna, buscando-se um sistema normativo já existente que seja mais compatível com as atividades de identificação de dano e de imputação de responsabilidades levadas a efeito pelo TCU.
31.	Aqui defendemos que deva ser aplicado o mesmo marco normativo prescricional tanto para a pretensão punitiva do Tribunal quanto para a sua pretensão de ressarcimento do dano ao erário. Isso se justifica na medida em que o instituto da prescrição busca indicar se ainda é possível ao Tribunal de Contas exercer a apuração e julgamento dos fatos, independentemente do desfecho do processo (imputação de débito ou aplicação de sanções) . Ademais, sob a perspectiva do tempo como vetor da segurança jurídica e da própria prescrição como elemento indissociável do devido processo legal, a fixação de um prazo prescricional também objetiva não comprometer a possibilidade de defesa do responsável. E sua defesa normalmente se refere a fatos em relação aos quais teve participação ou conhecimento, independentemente de, após a apuração, as consequências de sua responsabilidade se situarem no âmbito do ressarcimento ou da sanção.
32.	Cabe pontuar que houve ampla discussão acerca da prescrição da pretensão punitiva no Tribunal, que culminou com a adoção do prazo de dez anos do Código Civil (Acórdão 1441/2016-TCU-Plenário) , em detrimento do regime de prescrição quinquenal da Lei n.º 9.873/1999, o qual então nos parecia mais adequado, conforme expusemos detalhadamente em manifestação exarada nos autos do TC Processo 020.635/2004-9.
33.	Naquela oportunidade, já não vislumbrávamos fundamentos jurídicos sólidos para a adoção do Código Civil como referencial analógico a ser utilizado pelo Tribunal de Contas da União em matéria de prescrição, senão apenas uma aparente escolha conservadora pelo prazo mais dilatado para o exercício da jurisdição de Controle Externo.
34.	Parecia-nos que a opção pelo prazo prescricional quinquenal previsto na Lei n.º 9.873/1999 era a mais consentânea com a atuação estatal de Controle Externo, por dispor expressamente sobre o exercício da ação punitiva pela Administração Pública Federal, direta e indireta, como também por prever o lustro como o prazo para o perecimento do direito de agir da Administração Pública.
35.	Com efeito, embora o controle externo não seja exercido com respaldo no poder de polícia mencionado no art. 1.º do diploma legal supra, a atuação punitiva de ambos apresenta mais similaridades do que diferenças, autorizando o uso da analogia. Uma das semelhanças é a inexistência de partes em ambos os processos administrativos, tanto o punitivo derivado do poder de polícia quanto aquele exercido pelo TCU, nos quais, também, o órgão estatal exerce independentemente de provocação de outrem o direito de perseguir e de punir (jus persequendi e jus puniendi) , aproximando as duas esferas de atuação sobremaneira.
36.	Ademais, observávamos que a Lei n.º 9.873/1999 disciplinava a prescrição em sua integralidade, estabelecendo um prazo geral de 5 anos, incidente sobre todo e qualquer fato que enseja a pretensão punitiva da União, com disposições sobre termo inicial de contagem do prazo, interrupção e suspensão.
37.	Também a previsão da prescrição intercorrente no prazo de 3 (três) anos (art. 1.º, § 1.º, da lei) se afigura medida harmônica com o exercício do Controle Externo, como forma de evitar que a inércia e morosidade do Poder Público se estendam indefinidamente, constituindo importante instrumento de segurança jurídica e de estabilidade das relações jurídicas, que recomendava a integração analógica por meio da Lei n.º 9.873/1999.
38.	De todo modo, o Tribunal perfilhou entendimento diverso, tendo uniformizado sua jurisprudência quanto à prescrição da pretensão punitiva com a adoção do prazo decenal geral do Código Civil (Acórdão 1441/2016-TCU-Plenário) .
39.	No entanto, entendemos que, com o recente reconhecimento da prescritibilidade do débito pelo STF, faz-se necessário revisitar toda a matéria.
40.	Em situações que versavam sobre sanções aplicadas pelo TCU, a prescrição foi discutida pelo STF em julgamentos posteriores ao Acórdão 1441/2016-TCU-Plenário. Houve decisões colegiadas de ambas as turmas do STF no sentido de que a pretensão punitiva no processo de controle externo é regida pela Lei n.º 9.873/1999 (1.ª Turma: MS 32.201, DJe-173, 4/8/2017; 2.ª Turma: MS 35.512-AgR, DJe-135, 19/6/2019 e MS 36.067, DJe-234, 28/10/2019) .
41.	A matéria foi objeto de detalhada análise no MS 32.201. Nesse julgamento, após examinar os fundamentos do Acórdão 1441/2016-TCU-Plenário, o STF manifestou-se em sentido diverso, nos termos da seguinte ementa:
	"Direito administrativo. Mandado de segurança. Multas aplicadas pelo TCU. Prescrição da pretensão punitiva. Exame de legalidade.
	1. A prescrição da pretensão punitiva do TCU é regulada integralmente pela Lei nº 9.873/1999, seja em razão da interpretação correta e da aplicação direta desta lei, seja por analogia. (...) ." 
42.	O critério utilizado pelo STF no exame da prescrição punitiva pode ter aplicação mais ampla, para ser utilizado como fonte de integração também no que diz respeito à pretensão reparatória, até que haja a edição de norma específica.
43.	Cabe destacar que o prazo de cinco anos fixado na Lei n.º 9.873/1999 é compatível com a diretriz de que a ação e a execução prescrevem no mesmo prazo (Súmula 150 do STF) , e o prazo quinquenal foi adotado pelo STF para a execução do acórdão condenatório do TCU (RE 636.886) .
44.	Ressalte-se, ainda, que, na ausência de norma em contrário, o princípio da simetria orienta que o Poder Público tenha, para agir, o mesmo prazo que a lei estabelece para a pretensão inversa, ou seja, para quando o Estado é demandado, sendo certo que a pretensão de ressarcimento exercida pelo particular contra o Estado observa o prazo quinquenal fixado pelo Decreto n.º 20.910/1932.
45.	Além disso, a Lei n.º 9.873/1999 apresenta hipóteses detalhadas quanto aos outros aspectos da regulação da prescrição (termo inicial e causas interruptivas) , compatíveis com as peculiaridades do processo de controle externo como um todo (e não apenas quando tal processo se destina à aplicação de sanções) .
46.	No que toca às causas interruptivas, vale ressaltar que, nos julgamentos dos Mandados de Segurança 32.201 e 36.067, o Supremo Tribunal Federal descortinou diversos procedimentos de controle que se enquadrariam analogicamente às hipóteses previstas no art. 2.º da Lei n.º 9.873/99, a exemplo de lavratura de relatório de auditoria, certamente um ato inequívoco que importa a apuração do fato (art. 2.º, II) , instauração de tomada de contas especial, também um ato inequívoco que importa a apuração do fato (art. 2.º, II) , autuação da TCE no Tribunal, do mesmo modo (art. 2.º, II) , citação do responsável (art. 2.º, I) , e exercício do poder punitivo por meio da prolação de acórdão condenatório (art. 2.º, III) .
47.	Por fim, cumpre transcrever trecho do Voto do Ministro Gilmar Mendes no julgamento do RE 636.886, em que justifica a adoção supletiva do art. 1.º da Lei n.º 9873/99 para o deslinde da questão:
	"Considerando que a atividade de controle externo, a cargo do Poder Legislativo e auxiliado pelo Tribunal de Contas, é exercida, mutatis mutandis, como poder de polícia administrativa lato sensu, cujo objeto é agir preventiva ou repressivamente em face da ocorrência de ilícito que possa causar ou cause prejuízo ao erário, entendo aplicável o prazo quinquenal punitivo para os casos de ressarcimento aos cofres públicos, salvo em se tratando de fato que também constitua crime, ocasião em que a prescrição reger-se-á pelo prazo previsto na lei penal. Até porque, como garantia fundamental do cidadão fiscalizado, conforme visto, é etapa obrigatória a efetivação do contraditório e da ampla defesa no processo de tomada de contas para que, após o regular processo administrativo, culmine-se com o título executivo extrajudicial que enseje a cobrança judicial visando ao ressarcimento ao erário."
48.	Isto posto, até que sobrevenha norma específica, entendemos que a adoção do regime previsto na Lei n.º 9.873/1999 apresenta-se como solução adequada para regular a prescrição para a atuação do Tribunal, tanto por observar os parâmetros que preponderam no conjunto de normas do direito público, como por ser, também, a norma que já vem sendo utilizada pelo STF para reger a limitação temporal ao poder sancionador do TCU.
Histórico da Tomada de Contas Especial
49.	Com relação ao Convênio n.º 1355/2004, mencionem-se os seguintes eventos que importam conhecer para fins de análise da prescrição, com suas respectivas datas:
		- Em 8/9/2005, foi emitido o Relatório de Verificação in loco n.º 102-1/2005 (peça 3, pp. 250-262) , do Núcleo Estadual/RO da Divisão de Convênios/SE/Ministério da Saúde.
		- Em 27/4/2006, foi emitido o Relatório de Verificação in loco n.º 26-2/2006 (peça 3, pp. 288-302) , do Núcleo Estadual/RO da Divisão de Convênios/SE/Ministério da Saúde.
		- Em 3/10/2006, foi emitido o Relatório de Verificação in loco n.º 126-3/2006 (peça 3, pp. 324-340) , do Núcleo Estadual/RO da Divisão de Convênios/SE/Ministério da Saúde.
		- Em 5/7/2007, foi emitido o Relatório de Verificação in loco n.º 49-4/2007 (peça 3, pp. 356-372) , do Núcleo Estadual/RO da Divisão de Convênios/SE/Ministério da Saúde.
		- Em 30/8/2007, foi emitido o Relatório de Auditoria n.º 4985 (peça 3, pp. 400-450) , auditoria realizada em outubro de 2006 pela Controladoria-Geral da União em conjunto com o Serviço de Auditoria do Ministério da Saúde no Estado de Rondônia.
		- Em 26/5/2015, foi emitido o Parecer GESCON n.º 695/2015 (peça 3, p. 498-508) , pelo Núcleo Estadual do Ministério da Saúde no Estado de Rondônia, que analisou a prestação de contas do convênio.
		- Em 19/6/2015, foi emitido o Parecer GESCON n.º 697/2015 (peça 3, pp. 510-520) , pelo Núcleo Estadual do Ministério da Saúde no Estado de Rondônia, que reanalisou referida prestação de contas.
		- Em 17/8/2015, o Senhor Isaías Evangelista Nunes foi comunicado do Parecer GESCON n.º 697/2015 (peça 3, pp. 524-526) .
50.	Com relação ao Convênio n.º 5624/2004, mencionem-se os seguintes eventos para fins de análise da prescrição, com suas respectivas datas:
		- Em 8/9/2005, foi emitido o Relatório de Verificação in loco n.º 101-1/2005 (peça 4, pp. 224-236) , do Núcleo Estadual/RO da Divisão de Convênios/SE/Ministério da Saúde.
		- Em 11/4/2006, foi emitido o Relatório de Verificação in loco n.º 24-2/2006 (peça 4, pp. 254-268) , do Núcleo Estadual/RO da Divisão de Convênios/SE/Ministério da Saúde.
		- Em 3/10/2006, foi emitido o Relatório de Verificação in loco n.º 133-3/2006 (peça 4, pp. 492-508) , do Núcleo Estadual/RO da Divisão de Convênios/SE/Ministério da Saúde.
		- Em 5/7/2007, foi emitido o Relatório de Verificação in loco n.º 48-4/2007 (peça 4, pp. 532-546) , do Núcleo Estadual/RO da Divisão de Convênios/SE/Ministério da Saúde.
		- Em 30/8/2007, foi emitido o Relatório de Auditoria n.º 4986 (peça 5, pp. 21-105) , auditoria realizada em outubro de 2006 pela Controladoria-Geral da União em conjunto com o Serviço de Auditoria do Ministério da Saúde no Estado de Rondônia.
		- Em 19/8/2015, foi emitido o Parecer GESCON n.º 984/2015 (peça 5, p. 151-159) , pelo Núcleo Estadual do Ministério da Saúde no Estado de Rondônia, que analisou a prestação de contas do convênio.
		- Em 8/9/2015, o Senhor Isaías Evangelista Nunes recebeu cópia do Parecer GESCON n.º 984/2015 (peça 5, pp. 177) .
		- Em 6/11/2015, foi emitido o Parecer GESCON n.º 1532/2015 (peça 5, p. 195-203) , pelo Núcleo Estadual do Ministério da Saúde no Estado de Rondônia, que reanalisou a prestação de contas.
51.	Na Sessão de 20/3/2013, no âmbito do TC Processo 036.030/2012-0 (processo de representação da 4.ª Secex à época) , foi prolatado o Acórdão 585/2013-TCU-Plenário (Relator Min. Aroldo Cedraz) , que encaminhou ao FNS os processos administrativos recebidos pelo TCU contendo os Relatórios de Fiscalização elaborados pela CGU e pelo Denasus, incluindo os convênios examinados nesta TCE (cf. tabela à peça 3 do TC Processo 036.030/2012-0) . Referido processo foi instaurado em 25/9/2012.
52.	O Relatório Completo do Tomador de Contas Especial, que abarcou os dois convênios, data de 21/2/2018 (peça 3, pp. 1-20) , o Relatório de Auditoria da Controladoria-Geral da União data de 1/4/2019 (peça 2, pp. 4-7) , enquanto a autuação destes autos no TCU ocorreu em 31/8/2019.
Exame da prescrição no caso concreto
53.	Quanto ao prazo, a Lei n.º 9.873/1999 apresenta um prazo geral, de cinco anos (art. 1.º, caput) , e um prazo especial, previsto no art. 1.º, § 2.º, a saber: "quando o fato objeto da ação punitiva da Administração também constituir crime, a prescrição reger-se-á pelo prazo previsto na lei penal". Com relação a essa particular hipótese, registre-se o entendimento do STJ no sentido de que a pretensão punitiva da Administração Pública em relação a infração administrativa que também configura crime em tese somente se sujeita ao prazo prescricional criminal quando instaurada a respectiva ação penal (REsp 1116477/DF, Rel. Ministro TEORI ALBINO ZAVASCKI, PRIMEIRA TURMA, julgado em 16/08/2012, DJe 22/08/2012) . Como não há notícia nos autos sobre a instauração de ação penal que verse sobre os fatos objeto desta TCE, cumpre-nos adotar o prazo geral quinquenal para a análise da prescrição no caso concreto.
54.	No que toca ao termo inicial do prazo, deve ser considerada a data da prática da infração, nos termos do art. 1.º da Lei n.º 9.873/1999. Como a irregularidade consistiu na identificação de sobrepreço/superfaturamento na aquisição de unidades móveis de saúde, entendemos que o termo inicial do prazo prescricional deve corresponder ao final da vigência dos convênios. No caso do Convênio n.º 1355/2004, a data de 13/7/2006. Para o Convênio n.º 5624/2004, a data de 30/7/2006.
55.	Prevê a Lei n.º 9.873/1999 que a prescrição se interrompe "pela notificação ou citação do indiciado ou acusado, inclusive por meio de edital" (art. 2.º, inciso I) . Aqui cumpre destacar que, nesse regime legal, a interrupção se dá pela notificação ou citação propriamente dita, e não pelo despacho que a ordena.
56.	Com esse fundamento, houve a interrupção da prescrição em 17/8/2015 e em 8/9/2015, datas em que o Senhor Isaías Evangelista Nunes foi notificado dos Pareceres GESCON n.º 697/2015 e GESCON n.º 984/2015, respectivamente.
57.	Ocorre que, a teor do disposto na Lei n.º 9.873/1999, a prescrição também se interrompe "por qualquer ato inequívoco, que importe apuração do fato" (art. 2.º, inciso II) . Sob esse fundamento, para o Convênio n.º 1355/2004, houve interrupção da prescrição em todas as datas referenciadas no parágrafo 49 acima, em que foram emitidos os Relatórios de Verificação do Núcleo Estadual/RO da Divisão de Convênios/SE/Ministério da Saúde, o Relatório de Auditoria da Controladoria-Geral da União em conjunto com o Serviço de Auditoria do Ministério da Saúde no Estado de Rondônia e os Pareceres do Núcleo Estadual do Ministério da Saúde no Estado de Rondônia. Conclusão análoga vale para a interrupção da prescrição em relação ao Convênio n.º 5624/2004, tomando-se como marcos interruptivos as datas definidas no parágrafo 50.
58.	Também houve interrupção da prescrição, aplicável aos dois convênios sob análise, em 25/9/2012 (data de instauração do TC Processo 036.030/2012-0) , em 20/3/2013 (data do Acórdão 585/2013-TCU-Plenário, cf. art. 2.º, inciso III, da Lei n.º 9.873/1999) , em 21/2/2018 (data do Relatório Completo do Tomador de Contas Especial) , em 1/4/2019 (data do Relatório de Auditoria da Controladoria-Geral da União) e em 31/8/2019 (data de instauração da presente TCE) .
59.	Feito esse retrospecto, observa-se que, entre 30/8/2007, data em que foram emitidos os Relatórios de Auditoria n.º 4985 e n.º 4986 pela Controladoria-Geral da União/Serviço de Auditoria do Ministério da Saúde no Estado de Rondônia, e 25/9/2012, data de instauração do TC Processo 036.030/2012-0, restou caracterizado o decurso do prazo prescricional de cinco anos previsto no art. 1.º, caput, da Lei n.º 9.873/1999.
Proposta
60.	Tendo em vista que a prescrição constitui matéria de ordem pública, passível de ser analisada de ofício a qualquer tempo e grau de jurisdição, e que, nos termos do art. 487, inciso II, do Código de Processo Civil, aplicável subsidiariamente ao Tribunal, a verificação de sua ocorrência deverá conduzir à resolução de mérito, entendemos que a proposta mais adequada seja o arquivamento destes autos, não com fundamento no art. 212 do Regimento Interno/TCU (por ausência de pressupostos de constituição e de desenvolvimento válido e regular do processo, sem julgamento do mérito) , mas com base nos arts. 169, inciso III, e 298 do RI/TCU.
61.	Pelo exposto, esta representante do Ministério Público de Contas manifesta-se, em caráter definitivo, pelo arquivamento do presente processo devido à verificação de ocorrência da prescrição punitiva e de ressarcimento do TCU, com fundamento nos arts. 169, inciso III, e 298 do Regimento Interno/TCU.
É  o relatório.

Alberto Donizete Correa (13.225/OAB-DF), representando Isaias Evangelista Nunes.

Procuradora-Geral Cristina Machado da Costa e Silva.

TOMADA DE CONTAS ESPECIAL. CONVÊNIO. FUNDO NACIONAL DE SAÚDE. AQUISIÇÃO DE UNIDADES MÓVEIS DE SAÚDE PARA AQUISIÇÃO EM MUNICÍPIOS DO ESTADO DE RONDÔNIA. SUPOSTO SUPERFATURAMENTO DE AQUISÇÃO DE ALGUMAS UNIDADES. FALTA DE DETALHAMENTO DO DÉBITO, NÃO SANEADA PELAS DILIGÊNCIAS. AUSÊNCIA DE PRESSUPOSTO DE CONSTITUIÇÃO E DESVOLVIMENTO VÁLIDO DO PROCESSO. ARQUIVAMENTO. CIÊNCIA.

TOMADA DE CONTAS ESPECIAL (TCE)

Secretaria de Controle Externo de Tomada de Contas Especial (SecexTCE).

Trata-se de tomada de contas especial (TCE) instaurada pelo Fundo Nacional de Saúde, em desfavor da Organização Social Civil para o Desenvolvimento Econômico-Social, anteriormente denominada Associação Canaã, e do respectivo dirigente Evangelista Nunes, em razão de não-comprovação do regular emprego dos recursos públicos federais repassados àquela entidade por meio dos Convênios 1355/2004 e 5624/2004, firmados com a União, por meio o Ministério da Saúde, para a aquisição de unidades móveis de saúde, a serem utilizados em municípios do Estado de Rondônia.
O Convênio 1355/2004 foi celebrado em 23/7/2004, cujo objeto é a aquisição de cinco unidades móveis de saúde de diferentes tipos, para os quais foi previsto o montante de R$ 600.000,00, à conta da concedente. A vigência do ajuste, já considerada a prorrogação, expirou em 13/7/2006, com prazo para apresentação de prestação de contas até 11/9/2006. Os recursos do convênio foram descentralizados por meio de duas ordens bancárias de R$ 300.000,00, e creditados na conta vinculada do convênio em 28/6/2005 e 8/8/2005.
O Convênio 5624/2004 foi celebrado em 30/12/2004, cujo objeto, após reformulação do plano de trabalho, é a aquisição de sete unidades móveis de saúde do tipo UTI móvel, no montante de R$ 1.020.000,00, à conta da concedente. A vigência do ajuste, considerada a prorrogação, expirou em 30/7/2006, com prazo para apresentação de prestação de contas até 28/9/2006. Os recursos do convênio foram descentralizados por meio de duas ordens bancárias de R$ 510.000,00, creditados na conta vinculada do convênio em 28/6/2005 e 8/8/2005.
Após realização de fiscalizações pelo Departamento Nacional de Auditoria do Sistema Único de Saúde (Denasus) e pela Controladoria-Geral da União (CGU) , bem como análise das prestações de contas dos convênios, efetuadas somente em 2015, chegou-se à conclusão da ocorrência de débito oriundo de superfaturamento dos preços de aquisição de unidades móveis de saúde, em relação aos valores de mercado:
a) Convênio 1355/2004: dano ao Erário, no valor histórico de R$ 4.262,44 (peça 3, págs. 498/520) . Somente em 17/8/2015, o responsável Isaías Evangelista Nunes foi inicialmente notificado da conclusão da análise da prestação de contas pelo Parecer GESCON 697/2015 (peça 3, pp. 524-526) .
b) Convênio 5624/2004: dano ao Erário, no valor histórico de R$ 83.807,43 (peça 5, págs. 151/203) . Somente em 8/9/2015, o responsável Isaías Evangelista Nunes foi inicialmente notificado da conclusão da análise da prestação de contas pelo Parecer GESCON  984/2015 (peça 5, pp. 177) .
Baldadas as tentativas para saneamento das irregularidades e devolução dos recursos em alcance, foi instaurada a presente TCE, cujo relatório (peça 3, pp. 1-20) , de 21/2/2018, concluiu por imputar prejuízo, nos valores históricos de R$ 4.262,44 e R$ 83.807,43, aos responsáveis solidários Organização Social Civil para o Desenvolvimento Econômico-Social e Isaías Evangelista Nunes.
No âmbito deste Tribunal, a Secretaria de Controle Externo de Tomada de Contas Especial (SecexTCE) verificou que os autos ressentiam-se da demonstração acurada do débito a ser imputado aos responsáveis, haja vista o fato de as planilhas fornecidas pelo Fundo Nacional de Saúde (FNS) , conquanto tenham-se baseado em metodologia de cálculo desenvolvida pelo Tribunal, apresentaram valores consolidados dos débitos, sem demonstração detalhada da composição de custos dos diversos itens que guarnecem os diferentes tipos de unidades móveis de saúde.
Não obstante as reiteradas diligências da Unidade Técnica, o FNS não conseguiu apresentar detalhamentos de cálculo dos débitos de superfaturamento, o que demandaria medidas saneadoras adicionais, por parte da unidade jurisdicionadas, ainda assim, a depender do desarquivamento dos processos junto à Superintendência Estadual do Ministério da Saúde em RO.
Após sopesar o transcurso de quase dez anos entre os fatos geradores e a primeira notificação dos responsáveis, além do potencial cerceamento de defesa e do contraditório diante da ausência de demonstração acurada do débito, caso fosse realizada citação depois do lapso de mais de dezesseis anos das despesas questionadas, a SecexTCE, opina por arquivar o presente processo, sem julgamento do mérito, por ausência de pressupostos de constituição e de desenvolvimento valido e regular, com fundamento no artigo 212 do RI/TCU, dando-se ciência à FNS.
O Ministério Público de Contas diverge da Unidade Técnica. Após discorrer sobre a jurisprudência do Supremo Tribunal Federal e aplicá-la ao caso concreto, propõe o arquivamento dos autos pela ocorrência da prescrição da pretensão punitiva e da pretensão ressarcitória do TCU, com fundamento nos artigos 169, inciso III, e 298 do Regimento Interno/TCU.
Feito esse resumo, decido.
Acompanho o parecer da Secretaria de Controle Externo de Tomada de Contas Especial.
Restaria materialmente inviabilizada a defesa dos responsáveis, caso esta Corte de Contas viesse a decidir pela citação desses agentes. Conquanto a Unidade Técnica tenha reiteradamente diligenciado o Fundo Nacional de Saúde, a unidade jurisdicionada não apresentou detalhamento da composição dos valores de superfaturamento dos preços de aquisição de unidades móveis de saúde com recursos dos Convênios 1355/2004 e 5624/2004. 
As planilhas encaminhadas pelo FNS apresentam apenas valores consolidados, sem demonstrar sistemática de cálculo utilizada, com base nos dados de cada caso concreto. Verifica-se, assim, a ausência de pressuposto essencial à constituição e desenvolvimento da TCE.
Logo, diante do transcurso de longo tempo, desde a ocorrência dos fatos apurados nesta TCE, uma vez que as aquisições de unidades móveis de saúde e as prestações de contas ocorreram em 2005 e 2006, bem como a análise das prestações de contas ter sido realizada em 2015, quase dez anos após a execução dos convênios, determino o arquivamento do presente processo, sem julgamento do mérito, por ausência de pressupostos de constituição e de desenvolvimento válido e regular, com fundamento no artigo 212 do Regimento Interno/TCU.
Rejeito a proposta de arquivamento do processo em razão de prescrição da pretensão ressarcitória e da pretensão punitiva do TCU, fundada no prazo quinquenal da Lei 9.873/1999.
Ainda que prescrição ressarcitória relacionada a processos de controle externo tenha sido avaliada nos autos do RE 636.886/AL (tema 899 da repercussão geral) , até o momento, a manifestação do STF diz respeito apenas à prescrição da execução dos títulos executivos expedidos pelo TCU.
Sendo assim, em homenagem ao princípio do Colegiado, a jurisprudência desta Corte de Contas é pacífica quanto à imprescritibilidade do dano ao Erário (Súmula TCU 282) , bem como sobre a aplicabilidade do prazo decenal para a contagem da prescrição da pretensão punitiva (Acórdão 1441/2016-TCU-Plenário) , razão pela qual o caso concreto não foi alcançado pela prescrição.
Ante o exposto, voto por que o Tribunal acolha a minuta de acórdão que ora submeto à deliberação do colegiado.
TCU, Sala das Sessões, em 24 de maio de 2022.
WALTON ALENCAR RODRIGUES 
Relator